---
title: 'Ejercicio: Lectura y Limpieza de Datos de Café'
date: "`r Sys.Date()`"
output:
  pdf_document:
    toc: true
  html_document:
    toc: true
    toc_float: true
    theme: flatly
    highlight: tango
    code_folding: show
---

```{r setup, include=FALSE}
knitr::opts_chunk$set(
  echo    = TRUE,
  message = FALSE,
  warning = FALSE,
  fig.width  = 9,
  fig.height = 6,
  dpi = 150
)
```

```{r librerias}
library(tidyverse)   
library(lubridate)
library(skimr)
library(psych)
library(janitor)
# library(naniar)
```

```{r carga_datos}
datos <- readr::read_csv("coffee_ratings.csv", 
                         na = c("", "None", "NA", "NaN", "N/A", "-9999"))
```

---

## Actividad 0: Análisis de valores faltantes del objeto `datos`

El dataset contiene **1,339 filas y 43 columnas**. De ellas, **19 presentan valores faltantes**. La columna más afectada es `lot_number` (79.39 %), seguida de `farm_name` (26.81 %) y `mill` (23.75 %). Columnas relevantes para las actividades siguientes como `color` (20.16 %), `processing_method` (12.70 %) y `harvest_year` (3.51 %) también tienen ausencias.

```{r actividad0}
# naniar::vis_miss(datos) # se ve feo

datos |> dim()

na_por_columna <- datos |>
  is.na() |>
  colSums()

cat("Tabla de las columnas de Dataframe con NAs y su porcentaje: \n")

na_dataframe <- tibble(
  columnas = na_por_columna |> names(),
  na_por_columna,
  porcentaje = (na_por_columna / nrow(datos) * 100) |> round(1) 
) |> filter(na_por_columna > 0) |> 
  arrange(desc(na_por_columna))

na_dataframe |> print()
```

---

## Actividad 1: Crear la columna `color2` a partir de `color`

**Procedimiento:**

Primero, se observo con `unique()` los datos dentro de la columna color. Se creó la columna `color2` mediante `dplyr::mutate()` combinado con un condicional vectorizado (`dplyr::case_when()`) por medio del uso de `is.na()` que detecta valores `NA` en un vector.

**Resultados:**

La columna `color2` asigna correctamente `#00FF66` a los 870 granos "Green", `#CCEBC5` a los 114 "Bluish-Green" y `#BFFFFF` a los 85 "Blue-Green". Los 270 valores faltantes originales (ya sea `NA` o `"None"`) de `color` se conservan como `NA`.

```{r actividad1}
skim(datos$color)
unique(datos$color)
n_distinct(datos$color)
```

```{r actividad1}
datos <- datos |>
  mutate(
    color2 = case_when(
      color == "Green" ~ "#00FF66",
      color == "Bluish-Green" ~ "#CCEBC5",
      color == "Blue-Green" ~ "#BFFFFF",
      color == "None" ~ NA,
      color |> is.na() ~ NA
    )
  )

color_results <- datos |> count(color, color2)
cat("Distribución de color vs color2:\n")
print(color_results)
```

---

## Actividad 2: Crear la columna numérica `bag_weight2` a partir de `bag_weight`

**Procedimiento:**

Para extraer solo el valor numérico se emplearon funciones del paquete `stringr`:

- **`stringr::str_detect(string, pattern)`**: retorna un vector lógico indicando si cada elemento del vector `string` contiene el patrón regex. Se usa para identificar los valores ambiguos que tienen coma (`","`) indicando múltiples unidades.
- **`stringr::str_extract(string, pattern)`**: extrae la **primera** subcadena que coincide con el patrón regex. El patrón `"\\d+(\\.\\d+)?"` captura uno o más dígitos seguidos opcionalmente de un punto decimal y más dígitos.
- **`dplyr::if_else(condition, true, false)`**: versión estricta del `ifelse()` base que respeta los tipos de datos; asigna `NA_real_` (NA de tipo `double`) cuando la condición es verdadera (valor ambiguo).
- **`as.numeric()`**: convierte la cadena extraída a tipo numérico.

**Resultados:**

Se encontraron **2 observaciones ambiguas**: `"1 kg,lbs"` y `"2 kg,lbs"`, que reciben `NA` en `bag_weight2`.

```{r actividad2}
datos |> colnames()
datos |> count(bag_weight, sort = TRUE)
datos$bag_weight |> unique()
```
Observamos que hay demasiados valores unicos

```{r actividad2}
datos$bag_weight |>
  str_extract_all("[^\\d\\s]+") |>   # cualquier cosa que no sea dígito ni espacio
  unlist() |>
  unique() |>
  sort()
```
Observamos que solo hay comas (,) entre los strings

```{r actividad2}
ambiguos_bw <- datos |>
  filter(str_detect(bag_weight, ","))
datos <- datos |>
  mutate(
    bag_weight2 = if_else(
      str_detect(bag_weight, ","),
      NA_real_,
      bag_weight |> str_extract("\\d+(\\.\\d+)?") |> as.numeric()
    )
  )
vals_ambiguos_bw <- ambiguos_bw$bag_weight |> unique()
cat(sprintf("Observaciones ambiguas en bag_weight: %d\n", nrow(ambiguos_bw)))
cat("Valores ambiguos únicos:", vals_ambiguos_bw, "\n")
```

---

## Actividad 3: Crear `method1` y `method2` a partir de `processing_method`

**Procedimiento:**

Con `skimr::skim` observamos las especificaciones del vector `processing_method`, en general un vector muy limpio. Con `dyplr::count()` obtenemos las frecuencias de cada valor y vemos que solo hay valores separados por `"/"`, además de los valores `Other` y `NA`. Por lo que con ayuda de `stringr::str_match`, dividimos en una matriz los grupos del regex separados por `"/"`, de esta forma obtenemos una matriz en la cual podemos separa los valores en nuestras nuevas columnas `method1` y `method2`. Para identificar cuales y cuntos fueron los valores ambiguos solo falta con ver que valores de la primera columna de la matriz (`all_methods`) son `NA`.

**Resultados:**

El conteo de ambigüedades incluye las 170 filas con `NA` en `processing_method` más las filas con el valor `"Other"` (sin separador `"/"`).

```{r actividad3}
# Que onda con el vector processing_method?
skim(datos$processing_method)
# n_distinct(datos$processing_method) # solo son 6
datos |> count(processing_method, sort = TRUE)

# implementación de las nuevas columnas 
all_methods <- str_match(datos$processing_method, "^(.+)\\s/\\s(.+)$")

datos <- datos |>
  mutate(
    method1 = all_methods[, 2] |> str_trim(),
    method2 = all_methods[, 3] |> str_trim()
  )

n_ambiguos  <- all_methods[, 1] |>
  is.na() |>
  sum()

vals_ambiguos <- datos$processing_method[all_methods[, 1] |> is.na()] |> unique()
# Ojo, con is.na() devuelve un vector de booleanos, R interpreta ese vector 
# como índice, devuelve solo los TRUE de processign_method

cat(sprintf("Observaciones ambiguas en processing_method: %d\n", n_ambiguos))
cat("Valores únicos ambiguos:", vals_ambiguos, "\n")
```

---

## Actividad 4: Crear `expiration_day`, `expiration_month` y `expiration_year`

**Procedimiento:**


**Resultados:**

El formato de `expiration` es muy consistente en todo el dataset, por lo que no se encuentra ninguna observación ambigua.

```{r actividad4}
datos$expiration |> unique()

datos <- datos |>
  mutate(expiration_onset = datos$expiration |> mdy())
datos <- datos |>
  mutate(
    expiration_month = month(expiration_onset),
    expiration_year = year(expiration_onset),
    expiration_day = day(expiration_onset)
    )

columnas_expiration = c("expiration", "expiration_day", "expiration_month", "expiration_year")
df4 <- datos[columnas_expiration]

df4 |> summary()
df4 |> head()
```

---

## Actividad 5: Crear `harvest_mes` y `harvest_anio` a partir de `harvest_year`

**Procedimiento:**

**Resultados:**

```{r actividad5}
datos$harvest_year |> skim()
```

---

## Actividad 6: Visualización de `total_cup_points`, `acidity` y `color2`

**Procedimiento:**


**Resultados:**


```{r actividad6, fig.width=9, fig.height=6}
datos$total_cup_points |> class()

datos <- datos |>
  mutate(
    total_cup_points = na_if(total_cup_points, 0),
    acidity = na_if(acidity, 0),
  )

datos[c("total_cup_points", "acidity")] |> summary()

plot(datos$total_cup_points, datos$acidity,
     pch = 19,
     col = datos$color2
    )
legend("topleft",
       legend = levels(factor(datos$color)),
       pch = 19,
       col = c("#BFFFFF", "#CCEBC5", "#00FF66"))

```

---

## Actividad 7: Visualización de densidad de `bag_weight2` por `species`

**Procedimiento:**

Se elaboró un gráfico de densidad (estimación por núcleo, KDE) con las siguientes capas y funciones:

- **`geom_density()`**: capa que estima y dibuja la función de densidad de probabilidad de la variable continua. Parámetros: `fill` (color de relleno del área bajo la curva), `alpha` (transparencia del relleno), `linewidth` (grosor de la línea de la curva).
- **`scale_fill_brewer()` / `scale_color_brewer()`**: aplican paletas de color de ColorBrewer (diseñadas para ser perceptualmente distinguibles). Cuando se usan `fill` y `color` a la vez, ambas escalas deben especificarse para que la leyenda sea única.
- **`dplyr::filter(bag_weight2 < 2000)`**: excluye valores atípicos extremos que distorsionarían la escala horizontal.
- **`drop_na()`**: elimina filas con `NA` en las columnas de interés.

**Resultados:**

La especie *Arabica* (la más frecuente en el dataset) presenta una distribución concentrada en sacos de menor peso, mientras que *Robusta* muestra un patrón diferente con una dispersión menor.

```{r actividad7}
df7 <- datos |>
  drop_na(bag_weight2, species) |>
  filter(bag_weight2 < 2000)

ggplot(df7, aes(x = bag_weight2, fill = species, color = species)) +
  geom_density(alpha = 0.35, linewidth = 1.2) +
  scale_fill_brewer(palette = "Set1") +
  scale_color_brewer(palette = "Set1") +
  labs(
    x     = "Peso del Saco (kg)",
    y     = "Densidad",
    title = "Distribución del Peso de los Sacos de Café por Especie",
    fill  = "Especie",
    color = "Especie"
  ) +
  theme_bw(base_size = 13) +
  theme(plot.title = element_text(face = "bold", size = 14))
```

---

## Actividad 8: Fecha de expiración vs `total_cup_points` (México, Brasil, Colombia, Guatemala)

**Procedimiento:**

Se construyó una serie de tiempo para los cuatro países. Las funciones importantes son:

- **`dplyr::filter(country_of_origin %in% paises)`**: el operador `%in%` selecciona filas cuyo valor pertenece al vector `paises`, equivalente a múltiples condiciones `==` unidas por `|`.
- **`setNames(1:12, month_levels)`**: crea un vector nombrado que mapea nombres de mes (carácter) a su número ordinal; se usa para construir la fecha.
- **`lubridate::ymd()`**: convierte cadenas en formato `"YYYY-MM-DD"` a objetos `Date`. Es más robusto que `as.Date()` para formatos no ambiguos.
- **`paste(..., sep = "-")`**: concatena los componentes año, mes, día en la cadena esperada por `ymd()`.
- **`dplyr::group_by()` + `summarise()`**: agrupa las filas por fecha y país, y calcula la media de `total_cup_points` por grupo.
- **`geom_line()` + `geom_point()`**: capas para trazar la serie de tiempo con marcadores en cada observación.
- **`scale_x_date(date_labels, date_breaks)`**: formatea el eje temporal con etiquetas de fecha (`%b %Y` = "Abr 2016") y define el intervalo entre marcas.

**Resultados:**

El gráfico muestra la puntuación media por fecha de expiración para cada país, revelando tendencias y disponibilidad temporal diferenciada por región.

```{r actividad8, fig.width=12, fig.height=6}
paises <- c("Mexico", "Brazil", "Colombia", "Guatemala")

month_levels <- c("January","February","March","April","May","June",
                  "July","August","September","October","November","December")
month_num <- setNames(1:12, month_levels)

palette_paises <- c(
  "Mexico"    = "#E63946",
  "Brazil"    = "#457B9D",
  "Colombia"  = "#2A9D8F",
  "Guatemala" = "#E9C46A"
)

df8 <- datos |>
  filter(country_of_origin %in% paises) |>
  drop_na(expiration_year, expiration_month, total_cup_points) |>
  mutate(
    mes_num   = month_num[expiration_month],
    fecha_exp = paste(expiration_year, mes_num, "01", sep = "-") |> ymd()
  ) |>
  group_by(fecha_exp, country_of_origin) |>
  summarise(total_cup_points = mean(total_cup_points, na.rm = TRUE), .groups = "drop") |>
  arrange(fecha_exp)

ggplot(df8, aes(x = fecha_exp, y = total_cup_points,
                color = country_of_origin, group = country_of_origin)) +
  geom_line(linewidth = 1.2) +
  geom_point(size = 3) +
  scale_color_manual(values = palette_paises) +
  scale_x_date(date_labels = "%b %Y", date_breaks = "3 months") +
  labs(
    x     = "Fecha de Expiración (Mes/Año)",
    y     = "Puntuación Total Promedio",
    title = "Puntuación Total del Café por Fecha de Expiración\n(México, Brasil, Colombia y Guatemala)",
    color = "País de Origen"
  ) +
  theme_bw(base_size = 12) +
  theme(
    axis.text.x  = element_text(angle = 45, hjust = 1),
    plot.title   = element_text(face = "bold", size = 14)
  )
```

---

## Actividad 9: Mes de expiración vs altitudes (México, Brasil, Colombia, Guatemala — 2016 y 2017)

**Procedimiento:**


**Resultados:**


```{r actividad9, fig.width=13, fig.height=6}
month_levels <- c("January","February","March","April","May","June",
                  "July","August","September","October","November","December")
paises <- c("Mexico", "Brazil", "Colombia", "Guatemala")

df9 <- datos |>
  filter(
    country_of_origin %in% paises,
    expiration_year %in% c(2016L, 2017L)
  )
```

---

## Actividad 10: Visualización de `aftertaste`, `acidity`, `body` y `species` en un mismo canvas

**Procedimiento:**


**Resultados:**


```{r actividad10, fig.width=11, fig.height=6}
df10 <- datos |>
  select(aftertaste, acidity, body, species) |>
  drop_na()
```
