---
title: "Ejercicio: Lectura y Limpieza de Datos de Café"
author: "Emmanuel"
date: "`r Sys.Date()`"
output:
  html_document:
    toc: true
    toc_float: true
    theme: flatly
    highlight: tango
    code_folding: show
---

```{r setup, include=FALSE}
knitr::opts_chunk$set(
  echo    = TRUE,
  message = FALSE,
  warning = FALSE,
  fig.width  = 9,
  fig.height = 6,
  dpi = 150
)
```

```{r librerias}
library(tidyverse)   
library(lubridate)
```

```{r carga_datos}
datos <- readr::read_csv("coffee_ratings.csv")
cat(sprintf("Dimensiones del dataset: %d filas × %d columnas\n", nrow(datos), ncol(datos)))
```

---

## Actividad 0: Análisis de valores faltantes del objeto `datos`

**Procedimiento:**

Se utilizó `readr::read_csv()` para cargar el dataset, función del paquete `readr` (parte de `tidyverse`) que detecta automáticamente los tipos de columna y retorna un `tibble`. Para el análisis de valores faltantes, las funciones clave son:

- **`is.na(datos)`**: retorna una matriz lógica (`TRUE`/`FALSE`) del mismo tamaño que `datos`, donde `TRUE` indica un valor faltante.
- **`colSums(is.na(datos))`**: suma por columna la matriz lógica anterior; como `TRUE` equivale a 1 y `FALSE` a 0, el resultado es el conteo de `NA` por variable.
- **`dplyr::filter()`**: conserva únicamente las filas que cumplen una condición — aquí, columnas con al menos un valor faltante.
- **`dplyr::arrange(desc(...))`**: ordena el data frame de mayor a menor según la columna indicada.
- **`round()`**: redondea el porcentaje a dos decimales.

**Resultados:**

El dataset contiene **1,339 filas y 43 columnas**. De ellas, **19 presentan valores faltantes**. La columna más afectada es `lot_number` (79.39 %), seguida de `farm_name` (26.81 %) y `mill` (23.75 %). Columnas relevantes para las actividades siguientes como `color` (20.16 %), `processing_method` (12.70 %) y `harvest_year` (3.51 %) también tienen ausencias.

```{r actividad0}
na_counts <- datos |> is.na() |> colSums()

resumen_na <- tibble(
  columna           = na_counts |> names(),
  valores_faltantes = na_counts |> as.integer(),
  porcentaje        = (na_counts / nrow(datos) * 100) |> round(2)
) |>
  filter(valores_faltantes > 0) |>
  arrange(desc(valores_faltantes))

resumen_na |> print(row.names = FALSE)
```

---

## Actividad 1: Crear la columna `color2` a partir de `color`

**Procedimiento:**

Se creó la columna `color2` mediante el par de funciones más idiomático de `dplyr` para transformaciones condicionales:

- **`dplyr::mutate()`**: añade o modifica columnas dentro de un `tibble`/`data.frame` sin alterar las demás. Recibe expresiones que se evalúan columna por columna.
- **`dplyr::case_when()`**: equivalente vectorizado de múltiples `if/else if/else`. Cada línea es una fórmula `condición ~ valor_resultado`; la condición `is.na(color) ~ NA_character_` asigna explícitamente `NA` cuando el color original es faltante (el caso `TRUE ~ NA_character_` actúa como cláusula por defecto).
- **`is.na()`**: detecta valores `NA` en un vector.
- **`table(..., useNA = "always")`**: tabla de frecuencias cruzada que incluye los `NA` como categoría, útil para verificar el resultado.

**Resultados:**

La columna `color2` asigna correctamente `#00FF66` a los 870 granos "Green", `#CCEBC5` a los 114 "Bluish-Green" y `#BFFFFF` a los 85 "Blue-Green". Los 270 valores faltantes originales de `color` se conservan como `NA`.

```{r actividad1}
datos <- datos |>
  mutate(
    color2 = case_when(
      is.na(color)           ~ NA_character_,
      color == "Green"       ~ "#00FF66",
      color == "Bluish-Green"~ "#CCEBC5",
      color == "Blue-Green"  ~ "#BFFFFF",
      TRUE                   ~ NA_character_
    )
  )

cat("Distribución de color vs color2:\n")
print(table(datos$color, datos$color2, useNA = "always"))
```

---

## Actividad 2: Crear la columna numérica `bag_weight2` a partir de `bag_weight`

**Procedimiento:**

La columna `bag_weight` almacena cadenas de texto como `"60 kg"` o `"100 lbs"`. Para extraer solo el valor numérico se emplearon funciones del paquete `stringr`:

- **`stringr::str_detect(string, pattern)`**: retorna un vector lógico indicando si cada elemento del vector `string` contiene el patrón regex. Se usa para identificar los valores ambiguos que tienen coma (`","`) indicando múltiples unidades.
- **`stringr::str_extract(string, pattern)`**: extrae la **primera** subcadena que coincide con el patrón regex. El patrón `"\\d+(\\.\\d+)?"` captura uno o más dígitos seguidos opcionalmente de un punto decimal y más dígitos.
- **`dplyr::if_else(condition, true, false)`**: versión estricta del `ifelse()` base que respeta los tipos de datos; asigna `NA_real_` (NA de tipo `double`) cuando la condición es verdadera (valor ambiguo).
- **`as.numeric()`**: convierte la cadena extraída a tipo numérico.

Se consideran **ambiguas** las observaciones con coma en `bag_weight` (p. ej., `"2 kg,lbs"`), ya que indican múltiples unidades sin un valor único determinable.

**Resultados:**

Se encontraron **2 observaciones ambiguas**: `"1 kg,lbs"` y `"2 kg,lbs"`, que reciben `NA` en `bag_weight2`.

```{r actividad2}
ambiguos_bw <- datos |>
  filter(str_detect(bag_weight, ","))

datos <- datos |>
  mutate(
    bag_weight2 = if_else(
      str_detect(bag_weight, ","),
      NA_real_,
      bag_weight |> str_extract("\\d+(\\.\\d+)?") |> as.numeric()
    )
  )

vals_ambiguos_bw <- ambiguos_bw$bag_weight |> unique()
cat(sprintf("Observaciones ambiguas en bag_weight: %d\n", nrow(ambiguos_bw)))
cat("Valores ambiguos únicos:", vals_ambiguos_bw, "\n")
```

---

## Actividad 3: Crear `method1` y `method2` a partir de `processing_method`

**Procedimiento:**

La columna `processing_method` contiene valores como `"Natural / Dry"` o `"Washed / Wet"`, separados por `"/"`. La función central es:

- **`stringr::str_match(string, pattern)`**: aplica el patrón regex al vector `string` y retorna una **matriz** donde la primera columna es la coincidencia completa y las columnas siguientes son los grupos de captura `(...)`. Devuelve `NA` en filas donde el patrón no coincide, lo que identifica automáticamente los casos ambiguos (valores sin separador o `NA`).
- El patrón `"^(.+?)\\s*/\\s*(.+)$"` usa dos grupos de captura: el primero `(.+?)` captura el texto antes de `"/"` de forma no-greedy, y el segundo `(.+)$` captura todo lo que sigue.
- **`str_trim()`**: elimina espacios al inicio y al final de las cadenas extraídas.
- **`sum(is.na(...))`**: cuenta cuántas filas no tuvieron coincidencia con el patrón.

**Resultados:**

El conteo de ambigüedades incluye las 170 filas con `NA` en `processing_method` más las filas con el valor `"Other"` (sin separador `"/"`).

```{r actividad3}
pm_match <- str_match(datos$processing_method, "^(.+?)\\s*/\\s*(.+)$")

datos <- datos |>
  mutate(
    method1 = pm_match[, 2] |> str_trim(),
    method2 = pm_match[, 3] |> str_trim()
  )

n_ambiguos_pm  <- pm_match[, 1] |> is.na() |> sum()
vals_ambiguos_pm <- datos$processing_method[pm_match[, 1] |> is.na()] |> unique()
cat(sprintf("Observaciones ambiguas en processing_method: %d\n", n_ambiguos_pm))
cat("Valores únicos ambiguos:", vals_ambiguos_pm, "\n")
```

---

## Actividad 4: Crear `expiration_day`, `expiration_month` y `expiration_year`

**Procedimiento:**

La columna `expiration` sigue el formato inglés de fecha ordinal: `"Month DDth, YYYY"` (p. ej., `"April 3rd, 2016"`). Se utiliza `str_match()` con grupos de captura para extraer los tres componentes en una sola operación:

- **Patrón regex**: `"^(\\w+)\\s+(\\d{1,2})(?:st|nd|rd|th),\\s+(\\d{4})$"`
  - `(\\w+)` — grupo 1: nombre del mes (una o más letras/dígitos/guión bajo).
  - `(\\d{1,2})` — grupo 2: día de 1 o 2 dígitos.
  - `(?:st|nd|rd|th)` — sufijo ordinal sin captura (`(?:...)` es un grupo no-capturante).
  - `(\\d{4})` — grupo 3: año de exactamente 4 dígitos.
- **`as.integer()`**: convierte los grupos de día y año (cadenas) a entero.
- Las filas donde el patrón **no coincide** y `expiration` no es `NA` se consideran **ambiguas**.

**Resultados:**

El formato de `expiration` es muy consistente en todo el dataset, por lo que se esperan muy pocas o ninguna observación ambigua.

```{r actividad4}
exp_match <- str_match(
  datos$expiration,
  "^(\\w+)\\s+(\\d{1,2})(?:st|nd|rd|th),\\s+(\\d{4})$"
)

datos <- datos |>
  mutate(
    expiration_month = exp_match[, 2],
    expiration_day   = exp_match[, 3] |> as.integer(),
    expiration_year  = exp_match[, 4] |> as.integer()
  )

n_ambiguos_exp <- (!is.na(datos$expiration) & is.na(exp_match[, 2])) |> sum()
cat(sprintf("Observaciones ambiguas en expiration: %d\n", n_ambiguos_exp))
cat("\nMuestra de las nuevas columnas:\n")
datos |>
  select(expiration, expiration_day, expiration_month, expiration_year) |>
  head(8) |>
  print()
```

---

## Actividad 5: Crear `harvest_mes` y `harvest_anio` a partir de `harvest_year`

**Procedimiento:**

La columna `harvest_year` es muy heterogénea: contiene rangos de años (`"2016/2017"`, `"2009-2010"`), trimestres (`"4T/2010"`), años simples (`"2016"`) y formatos no estándar (`"23 July 2010"`, `"4T72010"`). Las funciones clave son:

- **`stringr::str_split(string, pattern, n)`**: divide cada elemento de `string` en un máximo de `n` partes usando el patrón regex como separador. El resultado es una **lista** donde cada elemento es un vector de carácter. El patrón `"\\s*/\\s*|\\s*-\\s*(?=[0-9])"` usa el operador alternancia `|` para dividir en `"/"` o en `"-"` entre dígitos (lookahead `(?=[0-9])` evita separar en guiones de palabras compuestas).
- **`purrr::map_chr(list, function)`**: aplica una función a cada elemento de una lista y devuelve un vector de tipo `character`. Es el equivalente vectorizado de `sapply(..., character)` con mayor control de tipos.
- Se considera **ambigua** cualquier fila donde `harvest_anio` resulte `NA`, lo que indica que no se encontró un separador y el valor no puede dividirse en dos partes.

**Resultados:**

La principal fuente de ambigüedad son los años simples (`"2010"`, ..., `"2018"`), los valores malformados (`"4T72010"`) y las fechas completas (`"23 July 2010"`).

```{r actividad5}
datos <- datos |>
  mutate(
    partes_hy    = str_split(harvest_year, "\\s*/\\s*|\\s*-\\s*(?=[0-9])", n = 2),
    harvest_mes  = map_chr(partes_hy, ~ str_trim(.x[1])),
    harvest_anio = map_chr(partes_hy, ~ if (length(.x) >= 2) str_trim(.x[2]) else NA_character_)
  ) |>
  select(-partes_hy)

n_ambiguos_hy   <- datos$harvest_anio |> is.na() |> sum()
n_na_originales <- datos$harvest_year |> is.na() |> sum()
n_sin_separador <- (is.na(datos$harvest_anio) & !is.na(datos$harvest_year)) |> sum()

cat(sprintf("Observaciones ambiguas en harvest_year: %d\n", n_ambiguos_hy))
cat(sprintf("  · NaN originales en harvest_year:        %d\n", n_na_originales))
cat(sprintf("  · Valores sin separador divisible:        %d\n", n_sin_separador))
cat("\nValores únicos sin separador (no NA):\n")
datos$harvest_year[is.na(datos$harvest_anio) & !is.na(datos$harvest_year)] |>
  unique() |>
  sort() |>
  print()
cat("\nMuestra de las nuevas columnas:\n")
datos |>
  select(harvest_year, harvest_mes, harvest_anio) |>
  head(10) |>
  print()
```

---

## Actividad 6: Visualización de `total_cup_points`, `acidity` y `color2`

**Procedimiento:**

Se elaboró un diagrama de dispersión con `ggplot2`. Las funciones y capas clave son:

- **`ggplot(data, aes(...))`**: inicializa el gráfico definiendo los mapeos estéticos globales (`x`, `y`, `color`). La función `aes()` mapea columnas del data frame a propiedades visuales.
- **`geom_point()`**: capa de puntos para el diagrama de dispersión. Parámetros usados: `alpha` (transparencia), `size` (tamaño), `shape` (forma).
- **`scale_color_identity(guide = "legend", ...)`**: le indica a ggplot2 que los valores de la columna `color2` **son colores literales** (códigos hex), no categorías a mapear a una paleta. Sin esta escala, ggplot no sabría interpretar `"#00FF66"` como un color. El parámetro `guide = "legend"` activa la leyenda; `breaks` y `labels` definen qué valores mostrar y con qué etiquetas.
- **`drop_na()`**: elimina filas con `NA` en las columnas indicadas.
- **`labs()`**: define títulos de ejes, título principal y título de leyenda.
- **`theme_bw()`**: tema de fondo blanco con cuadrícula gris, adecuado para publicaciones.

**Resultados:**

El gráfico muestra los tres colores literales del grano. Se aprecia una correlación positiva moderada entre acidez y puntuación total, con poca diferencia entre colores.

```{r actividad6, fig.width=9, fig.height=6}
df6 <- datos |> drop_na(color2, total_cup_points, acidity)

ggplot(df6, aes(x = acidity, y = total_cup_points, color = color2)) +
  geom_point(alpha = 0.75, size = 2.5, shape = 16) +
  scale_color_identity(
    guide  = "legend",
    breaks = c("#00FF66", "#CCEBC5", "#BFFFFF"),
    labels = c("Green", "Bluish-Green", "Blue-Green")
  ) +
  labs(
    x     = "Acidez (Acidity)",
    y     = "Puntuación Total (Total Cup Points)",
    title = "Relación entre Acidez y Puntuación Total del Café\nsegún Color del Grano",
    color = "Color del grano"
  ) +
  theme_bw(base_size = 13) +
  theme(
    plot.title   = element_text(face = "bold", size = 14),
    legend.position = "right"
  )
```

---

## Actividad 7: Visualización de densidad de `bag_weight2` por `species`

**Procedimiento:**

Se elaboró un gráfico de densidad (estimación por núcleo, KDE) con las siguientes capas y funciones:

- **`geom_density()`**: capa que estima y dibuja la función de densidad de probabilidad de la variable continua. Parámetros: `fill` (color de relleno del área bajo la curva), `alpha` (transparencia del relleno), `linewidth` (grosor de la línea de la curva).
- **`scale_fill_brewer()` / `scale_color_brewer()`**: aplican paletas de color de ColorBrewer (diseñadas para ser perceptualmente distinguibles). Cuando se usan `fill` y `color` a la vez, ambas escalas deben especificarse para que la leyenda sea única.
- **`dplyr::filter(bag_weight2 < 2000)`**: excluye valores atípicos extremos que distorsionarían la escala horizontal.
- **`drop_na()`**: elimina filas con `NA` en las columnas de interés.

**Resultados:**

La especie *Arabica* (la más frecuente en el dataset) presenta una distribución concentrada en sacos de menor peso, mientras que *Robusta* muestra un patrón diferente con una dispersión menor.

```{r actividad7}
df7 <- datos |>
  drop_na(bag_weight2, species) |>
  filter(bag_weight2 < 2000)

ggplot(df7, aes(x = bag_weight2, fill = species, color = species)) +
  geom_density(alpha = 0.35, linewidth = 1.2) +
  scale_fill_brewer(palette = "Set1") +
  scale_color_brewer(palette = "Set1") +
  labs(
    x     = "Peso del Saco (kg)",
    y     = "Densidad",
    title = "Distribución del Peso de los Sacos de Café por Especie",
    fill  = "Especie",
    color = "Especie"
  ) +
  theme_bw(base_size = 13) +
  theme(plot.title = element_text(face = "bold", size = 14))
```

---

## Actividad 8: Fecha de expiración vs `total_cup_points` (México, Brasil, Colombia, Guatemala)

**Procedimiento:**

Se construyó una serie de tiempo para los cuatro países. Las funciones importantes son:

- **`dplyr::filter(country_of_origin %in% paises)`**: el operador `%in%` selecciona filas cuyo valor pertenece al vector `paises`, equivalente a múltiples condiciones `==` unidas por `|`.
- **`setNames(1:12, month_levels)`**: crea un vector nombrado que mapea nombres de mes (carácter) a su número ordinal; se usa para construir la fecha.
- **`lubridate::ymd()`**: convierte cadenas en formato `"YYYY-MM-DD"` a objetos `Date`. Es más robusto que `as.Date()` para formatos no ambiguos.
- **`paste(..., sep = "-")`**: concatena los componentes año, mes, día en la cadena esperada por `ymd()`.
- **`dplyr::group_by()` + `summarise()`**: agrupa las filas por fecha y país, y calcula la media de `total_cup_points` por grupo.
- **`geom_line()` + `geom_point()`**: capas para trazar la serie de tiempo con marcadores en cada observación.
- **`scale_x_date(date_labels, date_breaks)`**: formatea el eje temporal con etiquetas de fecha (`%b %Y` = "Abr 2016") y define el intervalo entre marcas.

**Resultados:**

El gráfico muestra la puntuación media por fecha de expiración para cada país, revelando tendencias y disponibilidad temporal diferenciada por región.

```{r actividad8, fig.width=12, fig.height=6}
paises <- c("Mexico", "Brazil", "Colombia", "Guatemala")

month_levels <- c("January","February","March","April","May","June",
                  "July","August","September","October","November","December")
month_num <- setNames(1:12, month_levels)

palette_paises <- c(
  "Mexico"    = "#E63946",
  "Brazil"    = "#457B9D",
  "Colombia"  = "#2A9D8F",
  "Guatemala" = "#E9C46A"
)

df8 <- datos |>
  filter(country_of_origin %in% paises) |>
  drop_na(expiration_year, expiration_month, total_cup_points) |>
  mutate(
    mes_num   = month_num[expiration_month],
    fecha_exp = paste(expiration_year, mes_num, "01", sep = "-") |> ymd()
  ) |>
  group_by(fecha_exp, country_of_origin) |>
  summarise(total_cup_points = mean(total_cup_points, na.rm = TRUE), .groups = "drop") |>
  arrange(fecha_exp)

ggplot(df8, aes(x = fecha_exp, y = total_cup_points,
                color = country_of_origin, group = country_of_origin)) +
  geom_line(linewidth = 1.2) +
  geom_point(size = 3) +
  scale_color_manual(values = palette_paises) +
  scale_x_date(date_labels = "%b %Y", date_breaks = "3 months") +
  labs(
    x     = "Fecha de Expiración (Mes/Año)",
    y     = "Puntuación Total Promedio",
    title = "Puntuación Total del Café por Fecha de Expiración\n(México, Brasil, Colombia y Guatemala)",
    color = "País de Origen"
  ) +
  theme_bw(base_size = 12) +
  theme(
    axis.text.x  = element_text(angle = 45, hjust = 1),
    plot.title   = element_text(face = "bold", size = 14)
  )
```

---

## Actividad 9: Mes de expiración vs altitudes (México, Brasil, Colombia, Guatemala — 2016 y 2017)

**Procedimiento:**

Se usó el paradigma *tidy data* para transformar las tres columnas de altitud en filas. Las funciones clave son:

- **`tidyr::pivot_longer(cols, names_to, values_to)`**: transforma el data frame de formato ancho (*wide*) a largo (*long*), convirtiendo las columnas indicadas en `cols` en dos columnas: `names_to` (nombre de la variable) y `values_to` (su valor). Esto permite graficar las tres altitudes como una sola variable categórica `tipo_altitud`.
- **`factor(..., levels = ...)`** / **`forcats::fct_relevel()`**: establece el orden de las categorías del factor `expiration_month` para que el eje horizontal respete el orden cronológico (enero a diciembre) en lugar del orden alfabético.
- **`ggplot2::facet_wrap(~ variable)`**: divide el gráfico en paneles (facetas) según los valores de `variable`; aquí crea un panel por año de expiración.
- **`stat_summary(fun = mean, geom = "line")`**: calcula la media de `y` por grupo y la dibuja como línea, sin necesidad de agregar previamente. Más flexible que `geom_line()` directo cuando hay múltiples observaciones por punto x.
- **`scale_color_brewer(palette = "Dark2")`**: paleta cualitativa con colores bien diferenciables para las tres altitudes.

**Resultados:**

La visualización de dos paneles compara cómo varía la altitud de cultivo por mes de expiración en 2016 y 2017, distinguiendo la altitud mínima, media y máxima.

```{r actividad9, fig.width=13, fig.height=6}
month_levels <- c("January","February","March","April","May","June",
                  "July","August","September","October","November","December")
paises <- c("Mexico", "Brazil", "Colombia", "Guatemala")

df9 <- datos |>
  filter(
    country_of_origin %in% paises,
    expiration_year %in% c(2016L, 2017L)
  ) |>
  drop_na(expiration_month,
          altitude_low_meters, altitude_mean_meters, altitude_high_meters) |>
  mutate(
    expiration_month = factor(expiration_month, levels = month_levels)
  ) |>
  pivot_longer(
    cols      = c(altitude_low_meters, altitude_mean_meters, altitude_high_meters),
    names_to  = "tipo_altitud",
    values_to = "altitud_metros"
  ) |>
  mutate(
    tipo_altitud = case_when(
      tipo_altitud == "altitude_low_meters"  ~ "Altitud Mínima",
      tipo_altitud == "altitude_mean_meters" ~ "Altitud Media",
      tipo_altitud == "altitude_high_meters" ~ "Altitud Máxima"
    )
  )

ggplot(df9, aes(x = expiration_month, y = altitud_metros,
                color = tipo_altitud, group = tipo_altitud)) +
  stat_summary(fun = mean, geom = "line",  linewidth = 1.2) +
  stat_summary(fun = mean, geom = "point", size = 2.5) +
  facet_wrap(~ expiration_year, nrow = 1) +
  scale_color_brewer(palette = "Dark2") +
  labs(
    x     = "Mes de Expiración",
    y     = "Altitud (metros)",
    title = "Altitud de Cultivo por Mes de Expiración\n(México, Brasil, Colombia y Guatemala)",
    color = "Tipo de Altitud"
  ) +
  theme_bw(base_size = 11) +
  theme(
    axis.text.x  = element_text(angle = 45, hjust = 1),
    plot.title   = element_text(face = "bold", size = 13),
    strip.text   = element_text(face = "bold", size = 12)
  )
```

---

## Actividad 10: Visualización de `aftertaste`, `acidity`, `body` y `species` en un mismo canvas

**Procedimiento:**

Se usó exclusivamente `tidyverse` (sin paquetes adicionales). La estrategia combina `pivot_longer()` y `facet_wrap()` para mostrar las tres variables en un mismo canvas:

- **`tidyr::pivot_longer(cols, names_to, values_to)`**: transforma el data frame de formato ancho a largo. Las tres columnas numéricas (`aftertaste`, `acidity`, `body`) se apilan en una sola columna `valor`, y sus nombres pasan a la columna categórica `variable`. Esto permite tratar las tres métricas como facetas de un mismo gráfico.
- **`dplyr::case_when()`**: renombra los valores de `variable` al español para las etiquetas del gráfico.
- **`geom_violin(trim = FALSE)`**: dibuja la distribución completa de cada variable para cada especie como una figura simétrica en forma de violín. `trim = FALSE` extiende las colas hasta los valores extremos reales.
- **`geom_boxplot()`**: superpuesto al violín, muestra la mediana, los cuartiles y los valores atípicos. El argumento `width` controla el ancho del boxplot para que no tape el violín.
- **`ggplot2::facet_wrap(~ variable, scales = "free_y")`**: divide el canvas en un panel por cada valor de `variable` (uno por métrica). `scales = "free_y"` permite que cada panel tenga su propia escala vertical, ya que las tres variables tienen rangos similares pero distintos.
- **`scale_fill_brewer(palette = "Set1")`**: aplica una paleta cualitativa distinguible para las especies.

**Resultados:**

Los tres paneles en un mismo canvas permiten comparar simultáneamente cómo difieren *Arabica* y *Robusta* en aftertaste, acidez y cuerpo. *Arabica* concentra sus valores en rangos superiores y con mayor dispersión; *Robusta* muestra distribuciones más compactas y desplazadas hacia valores menores.

```{r actividad10, fig.width=11, fig.height=6}
df10 <- datos |>
  select(aftertaste, acidity, body, species) |>
  drop_na() |>
  pivot_longer(
    cols      = c(aftertaste, acidity, body),
    names_to  = "variable",
    values_to = "valor"
  ) |>
  mutate(
    variable = case_when(
      variable == "aftertaste" ~ "Aftertaste",
      variable == "acidity"    ~ "Acidez",
      variable == "body"       ~ "Cuerpo"
    )
  )

ggplot(df10, aes(x = species, y = valor, fill = species)) +
  geom_violin(alpha = 0.45, trim = FALSE, linewidth = 0.6) +
  geom_boxplot(width = 0.15, alpha = 0.85, outlier.size = 0.8,
               outlier.alpha = 0.5, linewidth = 0.5) +
  facet_wrap(~ variable, scales = "free_y", nrow = 1) +
  scale_fill_brewer(palette = "Set1") +
  labs(
    x     = "Especie",
    y     = "Puntuación",
    title = "Distribución de Aftertaste, Acidez y Cuerpo del Café por Especie",
    fill  = "Especie"
  ) +
  theme_bw(base_size = 12) +
  theme(
    plot.title   = element_text(face = "bold", size = 14),
    strip.text   = element_text(face = "bold", size = 12),
    axis.text.x  = element_text(angle = 15, hjust = 1),
    legend.position = "none"
  )
```
