---
title: 'Ejercicio: Lectura y Limpieza de Datos de Café'
date: "`r Sys.Date()`"
output:
  pdf_document:
    toc: true
  html_document:
    toc: true
    toc_float: true
    theme: flatly
    highlight: tango
    code_folding: show
---

```{r setup, include=FALSE}
knitr::opts_chunk$set(
  echo    = TRUE,
  message = FALSE,
  warning = FALSE,
  fig.width  = 9,
  fig.height = 6,
  dpi = 150
)
```

```{r librerias}
library(tidyverse)   
library(lubridate)
library(skimr)
library(psych)
library(janitor)
library(zoo)
```

```{r carga_datos}
datos <- readr::read_csv("coffee_ratings.csv", 
                         na = c("", "None", "NA", "NaN", "N/A", "-9999"))

datos |> skim()
```

---

## Actividad 0: Análisis de valores faltantes del objeto `datos`

El dataset contiene **1,339 filas y 43 columnas**. De ellas, **19 presentan valores faltantes**. La columna más afectada es `lot_number` (79.39 %), seguida de `farm_name` (26.81 %) y `mill` (23.75 %). Columnas relevantes para las actividades siguientes como `color` (20.16 %), `processing_method` (12.70 %) y `harvest_year` (3.51 %) también tienen ausencias.

```{r actividad0}
# naniar::vis_miss(datos) # se ve feo

datos |> dim()

na_por_columna <- datos |>
  is.na() |>
  colSums()

cat("Tabla de las columnas de Dataframe con NAs y su porcentaje: \n")

na_dataframe <- tibble(
  columnas = na_por_columna |> names(),
  na_por_columna,
  porcentaje = (na_por_columna / nrow(datos) * 100) |> round(1) 
) |> filter(na_por_columna > 0) |> 
  arrange(desc(na_por_columna))

na_dataframe |> print()
```

---

## Actividad 1: Crear la columna `color2` a partir de `color`

**Procedimiento:**

Primero, se observo con `unique()` los datos dentro de la columna color. Se creó la columna `color2` mediante `dplyr::mutate()` combinado con un condicional vectorizado (`dplyr::case_when()`) por medio del uso de `is.na()` que detecta valores `NA` en un vector.

**Resultados:**

La columna `color2` asigna correctamente `#00FF66` a los 870 granos "Green", `#CCEBC5` a los 114 "Bluish-Green" y `#BFFFFF` a los 85 "Blue-Green". Los 270 valores faltantes originales (ya sea `NA` o `"None"`) de `color` se conservan como `NA`.

```{r actividad1}
skim(datos$color)
unique(datos$color)
n_distinct(datos$color)
```

```{r actividad1}
datos <- datos |>
  mutate(
    color2 = case_when(
      color == "Green" ~ "#00FF66",
      color == "Bluish-Green" ~ "#CCEBC5",
      color == "Blue-Green" ~ "#BFFFFF",
      color == "None" ~ NA,
      color |> is.na() ~ NA
    )
  )

color_results <- datos |> count(color, color2)
cat("Distribución de color vs color2:\n")
print(color_results)
```

---

## Actividad 2: Crear la columna numérica `bag_weight2` a partir de `bag_weight`

**Procedimiento:**

Para extraer solo el valor numérico se emplearon funciones del paquete `stringr`:

- **`stringr::str_detect(string, pattern)`**: retorna un vector lógico indicando si cada elemento del vector `string` contiene el patrón regex. Se usa para identificar los valores ambiguos que tienen coma (`","`) indicando múltiples unidades.
- **`stringr::str_extract(string, pattern)`**: extrae la **primera** subcadena que coincide con el patrón regex. El patrón `"\\d+(\\.\\d+)?"` captura uno o más dígitos seguidos opcionalmente de un punto decimal y más dígitos.
- **`dplyr::if_else(condition, true, false)`**: versión estricta del `ifelse()` base que respeta los tipos de datos; asigna `NA_real_` (NA de tipo `double`) cuando la condición es verdadera (valor ambiguo).
- **`as.numeric()`**: convierte la cadena extraída a tipo numérico.

**Resultados:**

Se encontraron **2 observaciones ambiguas**: `"1 kg,lbs"` y `"2 kg,lbs"`, que reciben `NA` en `bag_weight2`.

```{r actividad2}
datos$bag_weight |> unique()
```
Observamos que hay demasiados valores unicos

```{r actividad2}
datos$bag_weight |>
  str_extract_all("[^\\d\\s]+") |>   # cualquier cosa que no sea dígito ni espacio
  unlist() |>
  unique() |>
  sort()

grepl("kg,lbs", datos$bag_weight) |>
  sum()
```
Observamos que existen dos valores ambiguous `"kg,lbs"`

```{r actividad2}

numbers <- gregexpr("[0-9]+", datos$bag_weight)
result <- regmatches(datos$bag_weight, numbers)

datos <- datos |> mutate(
  bag_weight2 = as.numeric(unlist(result))
)

datos <- datos |>
  mutate(
    bag_weight2 = case_when(
      grepl(",", bag_weight) == TRUE ~ NA,
      grepl("lbs", bag_weight) == TRUE ~ (bag_weight2 / 2.205) |> round(3),
      TRUE ~ bag_weight2
    )
  )

datos <- datos |>
  mutate(
    bag_weight2 = ifelse(bag_weight2 < 300, bag_weight2, NA)
  )

datos$bag_weight2 |> summary()
```


---

## Actividad 3: Crear `method1` y `method2` a partir de `processing_method`

**Procedimiento:**

Con `skimr::skim` observamos las especificaciones del vector `processing_method`, en general un vector muy limpio. Con `dyplr::count()` obtenemos las frecuencias de cada valor y vemos que solo hay valores separados por `"/"`, además de los valores `Other` y `NA`. Por lo que con ayuda de `stringr::str_match`, dividimos en una matriz los grupos del regex separados por `"/"`, de esta forma obtenemos una matriz en la cual podemos separa los valores en nuestras nuevas columnas `method1` y `method2`. Para identificar cuales y cuntos fueron los valores ambiguos solo falta con ver que valores de la primera columna de la matriz (`all_methods`) son `NA`.

**Resultados:**

El conteo de ambigüedades incluye las 170 filas con `NA` en `processing_method` más las filas con el valor `"Other"` (sin separador `"/"`).

```{r actividad3}
# Que onda con el vector processing_method?
skim(datos$processing_method)
# n_distinct(datos$processing_method) # solo son 6
datos |> count(processing_method, sort = TRUE)

# implementación de las nuevas columnas 
all_methods <- str_match(datos$processing_method, "^(.+)\\s/\\s(.+)$")

datos <- datos |>
  mutate(
    method1 = all_methods[, 2] |> str_trim(),
    method2 = all_methods[, 3] |> str_trim()
  )

n_ambiguos  <- all_methods[, 1] |>
  is.na() |>
  sum()

vals_ambiguos <- datos$processing_method[all_methods[, 1] |> is.na()] |> unique()
# Ojo, con is.na() devuelve un vector de booleanos, R interpreta ese vector 
# como índice, devuelve solo los TRUE de processign_method

cat(sprintf("Observaciones ambiguas en processing_method: %d\n", n_ambiguos))
cat("Valores únicos ambiguos:", vals_ambiguos, "\n")
```

---

## Actividad 4: Crear `expiration_day`, `expiration_month` y `expiration_year`

**Procedimiento:**


**Resultados:**

El formato de `expiration` es muy consistente en todo el dataset, por lo que no se encuentra ninguna observación ambigua.

```{r actividad4}
datos$expiration |> unique()

datos <- datos |>
  mutate(expiration_onset = datos$expiration |> mdy())
datos <- datos |>
  mutate(
    expiration_month = month(expiration_onset),
    expiration_year = year(expiration_onset),
    expiration_day = day(expiration_onset)
    )

columnas_expiration = c("expiration", "expiration_day", "expiration_month", "expiration_year")
df4 <- datos[columnas_expiration]

df4 |> summary()
df4 |> head()
```

---

## Actividad 5: Crear `harvest_mes` y `harvest_anio` a partir de `harvest_year`

**Procedimiento:**

**Resultados:**

```{r actividad5}
datos$harvest_year |> unique()

regex_anios = "(20)\\d{2}"
regex_meses = "March|April|July|Julio|August|January|December"

datos <- datos |> mutate(
  harvest_anio = sapply(str_extract_all(harvest_year, regex_anios), function(x){
    if(length(x) > 0) tail(x,1) else NA
  }), 
  harvest_mes = sapply(str_extract_all(harvest_year, regex_meses), function(x){
    if(length(x) > 0) tail(x, 1) else NA
  })
)

df5 <- datos[c("harvest_year", "harvest_anio", "harvest_mes")]
df5 |> skim()
sum(!is.na(df5$harvest_mes))
```

---

## Actividad 6: Visualización de `total_cup_points`, `acidity` y `color2`

**Procedimiento:**


**Resultados:**


```{r actividad6, fig.width=9, fig.height=6}


datos <- datos |>
  mutate(
    total_cup_points = na_if(total_cup_points, 0),
    acidity = na_if(acidity, 0),
  )

datos[c("total_cup_points", "acidity")] |> summary()

paleta <- datos |>
  filter(!is.na(color)) |>
  distinct(color, color2) |>
  deframe()

formas <- c(
  "Green"        = 24,
  "Bluish-Green" = 22,
  "Blue-Green"   = 21
)

datos |>
  filter(!is.na(color)) |>
  ggplot(aes(x = total_cup_points, y = acidity, fill = color, shape = color)) +
  geom_jitter(color = "black", size = 1.3, stroke = 0.15,
             alpha = 0.5, width = 0.03, height = 0.03) +
  scale_fill_manual(values = paleta, name = "Color") +
  scale_shape_manual(values = formas, name = "Color") +
  guides(
    fill = guide_legend(override.aes = list(size = 4, alpha = .9)),
    shape = guide_legend(override.aes = list(size = 4, alpha = .9))
  ) +
  xlab(label = "Calificación/Puntos Totales") +
  ylab(label = "Acidez") +
  ggtitle(label = "Puntos totales vs. Acides por Color") +
  theme_minimal()

```

---

## Actividad 7: Visualización de densidad de `bag_weight2` por `species`

**Procedimiento:**


**Resultados:**


```{r actividad7}
ggplot(datos, aes(x = bag_weight2, colour = species, fill = species)) +
  geom_density(alpha = 0.5, color = NA) +
  guides(fill = guide_legend(title = "Especies")) +
  xlab(label = "Peso de la Bolsa") +
  ylab(label = "Densidad") +
  ggtitle(label = "Densidad del peso de la bolsa de café por especie")
  theme_minimal()
```

---

## Actividad 8: Fecha de expiración vs `total_cup_points` (México, Brazil, Colombia, Guatemala)

**Procedimiento:**


**Resultados:**


```{r actividad8, fig.width=12, fig.height=6}
countries = c("Mexico", "Brazil", "Colombia", "Guatemala")

selected_countries <- datos |>
  filter(country_of_origin %in% countries)

ggplot(selected_countries, aes(x = expiration_onset, y = total_cup_points,
  colour = country_of_origin, group = country_of_origin)) +
  geom_line(alpha = 0.7) +
  geom_point(size = 0.7) +
  scale_x_date(date_breaks = "3 month", date_labels = "%b %Y") +
  labs(
    title = "Puntuación total de cada Mes/Año por País",
    x = "Mes/Año",
    y = "Puntuación Total",
    colour = "País de Origen"
  ) + 
  theme_minimal() +
  theme(axis.text.x = element_text(angle = 90, vjust = 0.5, hjust = 1))
```

---

## Actividad 9: Mes de expiración vs altitudes (México, Brasil, Colombia, Guatemala — 2016 y 2017)

**Procedimiento:**


**Resultados:**


```{r actividad9, fig.width=13, fig.height=6}

```

---

## Actividad 10: Visualización de `aftertaste`, `acidity`, `body` y `species` en un mismo canvas

**Procedimiento:**


**Resultados:**


```{r actividad10, fig.width=11, fig.height=6}
df10 <- datos |>
  select(aftertaste, acidity, body, species) |>
  drop_na()
```
